【裁判字號】    94,上更(一),343
【裁判日期】    950302
【裁判案由】    毒品危害防制條例
【裁判全文】
臺灣高等法院刑事判決             94年度上更(一)字第343號
上  訴  人
即  被  告  甲○○
選任辯護人  黃丁風律師
            黃雅羚律師
            黃敬唐律師
上列上訴人即被告因違反毒品危害防制條例案件，不服臺灣臺北
地方法院90年度訴字第870號，中華民國91年2月21日第一審判決
（起訴案號：臺灣臺北地方法院檢察署89年度偵字第17329號)提
起上訴，經判決後由最高法院第一次發回更審，本院判決如下：
    主  文
原判決關於販賣第二級毒品罪刑及定執行刑部分均撤銷。
甲○○販賣第二級毒品未遂，累犯，處有期徒刑玖年；扣案之第
二級毒品安非他命陸包（驗餘共淨重陸拾壹點伍公克）沒收銷
燬之；扣案之黑色手提包壹只、電子磅秤壹台、分裝袋肆個及毒
品分裝工具壹組，均沒收。
    事  實
一、甲○○於前因違反麻醉藥品管理條例罪，經本院判處有期徒
    刑7月確定，於民國（下同）87年1月25日執行完畢。猶不知
    悔改，明知安非他命係管制毒品，不得非法持有、販賣，竟
    基於意圖營利之犯意，與蘇軒弘約定，於89年8月30 日晚間
    在蘇軒弘位於臺北市○○區○○街268巷30弄16號1樓住處，
    販賣第二級毒品安非他命予蘇軒弘。於該日下午4時50 分許
    ，因警在臺北市○○區○○街300 巷巷口查獲蘇軒弘持有毒
    品（蘇軒弘所犯施用第二級毒品罪，另經臺灣臺北地方法院
    判決處有期徒刑5月，如易科罰金以3 百元折算1日，並諭知
    扣案之第二級毒品安非他命淨重20.03公克沒收銷燬之)，蘇
    軒弘供出上情，警察遂於蘇軒弘住處附近埋伏。同日晚間 8
    時10分許，甲○○與不知情之女友林淑玲搭乘由不知情之陳
    威全所駕駛之計程車前來，甲○○臨下車之際，將所有之 1
    只黑色手提包交予林淑玲收執，警察見狀，趨前盤查，當場
    自林淑玲所持上開黑色手提包內扣得第一級毒品海洛因13包
    （驗餘共淨重48．44公克，持有第一級海洛因部分，原審判
    處有期徒刑2年，經上訴最高法院以94年台上字第2701 號判
    決駁回確定）、第二級毒品安非他命6包（驗餘共淨重61.53
    公克，起訴書記載為淨重61.86公克)、甲○○所有供販賣第
    二級毒品所用之黑色手提包1只、電子磅秤1台、分裝袋4 個
    及毒品分裝工具1組。
二、案經臺北市政府警察局信義分局報請臺灣臺北地方法院檢察
    署檢察官偵查起訴。
    理  由
一、訊據上訴人即被告甲○○，矢口否認有販賣安非他命之犯行
    ，辯稱：89年8月30 日，其應蘇軒弘之要求，偕同林淑玲至
    蘇軒弘住處談論先前積欠債務之清償事宜，而警察由林淑玲
    所持之黑色手提包內所起獲之安非他命、電子磅秤、分裝袋
    及毒品分裝工具等物，均非其所有，乃陳威全交予林淑玲收
    執，其並不知情云云。
二、經查：
(一)被告上揭販賣第二級毒品安非他命予蘇軒弘之事實，業據證
    人即查獲警員葉家宏於原審調查時結證稱：「當時是蘇軒弘
    先被抓到，蘇軒弘供出甲○○，我們根據蘇的供述再去查獲
    被告。……蘇約晚上去買，我們知道後就到他們約定好的地
    點埋伏。……蘇軒弘說被告會拿貨到蘇家，我們警力就部署
    在兩旁，他們下車，車子就走了，他們隨身東西下車就帶在
    身上，沒有再去車子上拿，動作很連貫，下車後林淑玲包包
    就帶在身上了，蘇軒弘那時已經在警局了，他沒有在家裡等
    ，我們判斷來的人可能就是被告，我們就上前表明身分請他
    們把包包拿出來，當時林淑玲有拒絕，她說東西是她男朋友
    的，必須她男朋友同意才能開，我們就告訴她說請她把東西
    打開給我們看，她打開包包後，自己倒出來，裡面有磅秤、
    幾包毒品等，我告訴他們這是毒品，我就帶他們回警局。」
    （原審卷第57至58頁，原審90年11月20日訊問筆錄）；核與
    證人即被告女友林淑玲於原審及本院上訴審調查時分別結證
    所述：「我的（警詢）筆錄是錯的，我回去後我的朋友叫我
    照實講，我當時是想護著被告，所以才說是駕駛拿給我的，
    可是實情是被告拿給我的。……當時從警局移到地檢署時我
    還是護著被告的，第2次我就講實際情形了，我有開4次庭，
    實情是包包是被告拿給我的，不是陳威全。」（原審卷第61
    至62頁，原審90年11月20日訊問筆錄）；「(問：89年8月30
    日晚上8時10 分許，你與甲○○被警查獲時，你身上手提包
    內是否有毒品？）有。那毒品是甲○○拿給我手提包的，我
    不知道裏面放什麼，是被臨檢時才知道裏面是放毒品，我們
    是坐陳威全的車要去松山，下車之前甲○○拿給我，他沒有
    說什麼，只是要我幫他拿。（問：對甲○○所言：手提包是
    陳威全交給你的，並非他交給你的等語，有何意見？）（提
    示並告以要旨）在警察局時甲○○叫我講手提包是陳威全交
    給我的，我以為這樣說就會沒事，後來很多人告訴我不可以
    這樣說，我就講實話。（問：原審法院問你時，你講：從警
    局到偵查庭都是護著被告，後來有講實話，是否實在？）(
    提示並告以要旨）之前是因甲○○叫我講是陳威全拿給我的
    ，後來別人叫我照實講。」等語相符（本院上訴卷第69至71
    頁，91年4月24日訊問筆錄)；另核與證人陳威全於本院上訴
    審調查時結證所稱：「(問：你在車上，是否有交1個手提袋
    給他女友？）沒有，我並不認識他女朋友。（問：手提袋後
    來被警察查到有毒品，甲○○說手提袋是你交給他女友，是
    否有這回事？)沒有這回事，事實上他們2個被警察抓到的時
    候有串好，要說東西都是我的，這件事情，警察私底下有告
    訴我。（問：甲○○說，在車上你有給他毒品，是否有這回
    事？）沒有這回事。(問：甲○○說毒品都是你們2個合買，
    是否有這回事？）沒有這回事。」（本院上訴卷第98至99頁
    ，91年5月15日訊問筆錄)等語，均相符合。此外，並有如事
    實所載之第二級毒品安非他命6包、黑色手提包1只、電子磅
    秤1台、分裝袋4 個及毒品分裝工具1組等扣案可資佐證。而
    該扣案之6 包結晶，經送鑑驗結果，均檢出甲基安非他命成
    分，合計驗餘共淨重61.53 公克，亦有內政部警政署刑事警
    察局90年6月27日刑鑑字第85803 號鑑驗通知書附該局鑑證1
    紙在卷可稽（見偵卷第118至119頁）。復參以被告於原審最
    後一次審理時亦自承：「這些毒品都是我的，蘇軒弘打電話
    叫我帶毒品給他吸，他要跟我清5 千元，我自己買來吃的。
    ……扣案證物安非他命、海洛因、磅秤等都是我的。」（原
    審卷第135、137頁，91年1月29日審判筆錄)等情，足認扣案
    由林淑玲所持黑色手提包1 只及內裝之安非他命、海洛因、
    電子磅秤、分裝袋及分裝工具等物，應係被告所有，且係欲
    販售予蘇軒弘而攜往現場。
(二)次按，販賣安非他命係違法行為，非可公然為之，且有其獨
    特之販售通路及管道，復無公定價格，容易增減分裝之份量
    ，而每次買賣之價量，可能隨時依雙方關係深淺、資力、需
    求量及對行情之認知、來源是否充裕、查緝是否嚴緊、購買
    者被查獲時供述購買對象之可能風險之評估等，而異其標準
    ，非可一概而論，從而販賣之利得，一般除被告坦承犯行或
    價量俱臻明確外，委難察得實情，惟販賣之人從價差或量差
    中牟利之方式雖異，然其販賣行為在意圖營利則同一。且一
    般民眾普遍認知政府查禁安非他命等毒品之非法交易森嚴且
    重罰不寬貸，衡諸常情，徜非有利可圖，絕無甘冒嚴查重罰
    高度風險之理，從而，舉凡其有償交易，除足反證其確係另
    基於某種非圖利本意之關係外，通常尚難因無法查悉其販入
    價格，作為是否高價賣出之比較，即諉無營利之意思，阻卻
    販賣犯行之追訴（最高法院84年4月18日，84年度第3次刑事
    庭會議決議亦同此意旨）。是雖被告甲○○否認販賣毒品安
    非他命予蘇軒弘，致無法明確得知被告甲○○販賣安非他命
    從中賺取之差價為何，惟被告所扣得之安非他命數量甚鉅（
    合計驗餘共淨重61.53公克)，衡情顯非僅僅供己施打之用，
    而此外並有電子磅秤、分裝袋及分裝工具等物同時查獲，益
    足徵該6 包安非他命係被告供販賣之用，是被告甲○○甘冒
    風險販賣安非他命，其有利可圖要屬必然，則被告甲○○販
    賣圖利之事實，應堪認定。
(三)再按毒品危害防制條例第5 條所規定意圖販賣而持有毒品罪
    ，所稱「意圖販賣而持有」，須行為人係以意圖販賣而販入
    以外之原因而持有，嗣後始意圖販賣者而言（最高法院83年
    度台非字第184號及85年度台上字第1556號判決意旨參照)。
    被告偕同不知情之林淑玲，攜帶6 包安非他命前往蘇軒弘住
    處，既係因依與蘇軒弘之約定而前去販賣，自非基於販賣以
    外之原因而持有後始意圖販賣，顯與毒品危害防制條例第 5
    條第2 項意圖販賣而持有第二級毒品罪之構成要件不符，難
    以該罪相繩。
(四)綜上所述，被告所辯各節，均無非避就、卸責之詞，委無足
    採。被告上開犯行，堪以認定，應依法論科。
三、核被告所為，係犯毒品危害防制條例第4條第2項、第6項之
    販賣第二級毒品未遂罪。被告已著手實施販賣第二級毒品之
    行為，於尚未得手之際即為警查獲，應論以未遂犯。被告持
    有第二級毒品安非他命之低度行為，應為販賣第二級毒品之
    高度行為所吸收，不另論罪。公訴人認被告持有第二級毒品
    之所為，係犯毒品危害防制條例第5條第2項之意圖販賣而持
    有第二級毒品罪，尚有未洽，起訴法條應予變更。又被告為
    未遂犯，應依刑法第26條前段之規定，按既遂犯之刑度減輕
    其刑。又被告前因違反麻醉藥品管理條例罪，經本院判處有
    期徒刑7月確定，於87年1月25日執行完畢之事實，有臺灣高
    等法院檢察署刑案紀錄簡覆表在卷可按，其於受有期徒刑之
    執行完畢後，5年以內再犯有期徒刑以上之罪，有期徒刑部
    分應依刑法第47條累犯之規定，加重其刑 (無期徒刑部分不
    得加重），並先加後減。
四、原審予以論罪科刑，固非無見。惟查：(1)原審未綜合全案情
    節，逕認蘇軒弘於89年8月30日下午16時50 分許，為警查獲
    時所持有之安非他命，係購自於被告甲○○，而認被告甲○
    ○所為係犯連續販賣第二級毒品罪，其認事用法顯有違誤（
    詳見後述）；(2)毒品危害防制條例第4條第2項之販賣第二級
    毒品罪，以行為人有營利之意思，而販入或賣出第二級毒品
    或二者兼而有之為其構成要件（參見最高法院94年台字第27
    01號發回判決）。故行為人有無此項營利意思之目的條件，
    自應於事實內為詳實之記載，然後於理由內說明其憑以認定
    之證據，始稱適法。原判決事實雖認定上訴人意圖營利販賣
    第二級毒品安非他命，惟於理由內並未說明其憑以認定上訴
    人有營利意圖之證據，亦有判決理由不備之違誤；(3)毒品危
    害防制條例第19條第1項規定：犯第4條至第9條、第12 條、
    第13條或第14條第1項、第2項之罪者，其供犯罪所用之物，
    沒收之。此項沒收係採義務沒收，為刑法第38條之特別規定
    。原判決認定扣案之黑色手提包1只、電子磅秤1台、分裝袋
    4個及毒品分裝工具1組，係上訴人所有且供販賣第二級毒品
    所用，惟未依毒品危害防制條例第19 條第1項規定宣告沒收
    ，竟依刑法第38條第1項第2款宣告沒收，亦有適用法則不當
    之違法。被告提起上訴仍執前詞否認犯罪，雖無理由，然原
    判決就販賣第二級毒品部分既有如上之可議，即屬無可維持
    ，應由本院就該部分予以撤銷改判。爰審酌被告之品行、犯
    罪之動機、手段、所生危害及犯罪後之態度等一切情狀，就
    被告販賣第二級毒品部分，量處如主第二項所示之刑。扣案
    之第二級毒品安非他命6包（驗餘共淨重61.53公克），應依
    毒品危害防制條例第18條第1 項前段規定，諭知沒收銷燬之
    。另扣案之黑色手提包1 只、電子磅秤1台、分裝袋4個及毒
    品分裝工具1 組，均係被告所有且供販賣安非他命所用之物
    ，均應依毒品危害防制條例第19條第1 項規定，宣告沒收。
五、公訴意旨另以：甲○○基於意圖營利之犯意，於89 年8月30
    日下午，在基隆市○○區○○路253之2號，以新臺幣（下同
    ）1萬2千元之代價，販賣第二級毒品安非他命淨重20.6公克
    予蘇軒弘，因認被告甲○○涉犯毒品危害防制條例第4條第2
    項之販賣第二級毒品罪嫌。惟按犯罪事實應依證據認定之，
    無證據不得推定其犯罪事實，刑事訴訟法第154 條定有明文
    。又所謂認定犯罪事實之證據，係指足以認定被告確有犯罪
    行為之積極證據而言，如未發現相當證據，或證據不足以證
    明，自不能以推測或擬制之方法，以為裁判基礎。且刑事訴
    訟上證明之資料，無論其為直接證據或間接證據，均須達於
    通常一般人均不致於有所懷疑，而得確信其為真實之程度，
    始得據為有罪之認定，若其關於被告是否犯罪之證明未能達
    此程度，而有合理性懷疑之存在，致使無從形成有罪之確信
    ，根據「罪證有疑，利於被告」之證據法則，即不得遽為不
    利被告之認定，其以情況證據（即間接證據）斷罪時，尤須
    基於該證據在直接關係上所可證明之他項情況事實，本乎推
    理作用足以確證被告有罪，方為合法，不得徒憑主觀上之推
    想，將一般經驗上有利被告之其他合理情況逕予排除，有最
    高法院76年台上字第4986號、32年度上字67號判例意旨可稽
    。經查：本案固係於89年8月30日下午4時50分許，因警在臺
    北市○○區○○街300巷巷口查獲蘇軒弘持有毒品1包（驗餘
    淨重20.03 公克），經蘇軒弘所供，始循線查獲逮捕被告甲
    ○○，惟該蘇軒弘所持有之安非他命1 包，除被告於警訊、
    偵查以迄本院審理時均否認有於公訴意旨所述之時地販賣安
    非他命予蘇軒弘外，遍查全卷，亦僅有蘇軒弘一人之供詞陳
    稱該次所查獲之安非他命係購自於被告，別無其他被告有於
    公訴意旨所指之時地販賣安非他命予蘇軒弘之積極事證，雖
    被告嗣後於當晚為警查獲，並扣得電子磅秤、分裝袋及毒品
    分裝工具等物，然此僅能作為被告於查獲之時意圖營利販賣
    安非他命予蘇軒弘之佐證，尚難僅憑此嗣後持有分裝袋之情
    ，即以推測擬制之方法，逕為認定被告先前有於公訴意旨所
    指時地，販賣第二級毒品安非他命予蘇軒弘之事實，此外，
    復查無其他事證足茲證明被告有公訴意旨所指之犯行，揆諸
    前開判例意旨，自應為有利被告之認定，惟公訴人認此部份
    若構成犯罪，與前揭論罪科刑部分有連續犯之裁判上一罪關
    係，是爰不另為無罪之諭知，附此敘明。
據上論斷，應依刑事訴訟法第369條第1項前段、第364條、第299
條第1項前段、第300條，毒品危害防制條例第4條第2項、第6項
、第18條第1項前段、第19條第1項，刑法第11條前段、第26條前
段、第47條，判決如主文。
本案經檢察官陳玉珍到庭執行職務。
中    華    民    國     95     年    3    月    2    日
                  刑事第九庭  審判長法  官  李文成
                                    法  官  周盈文
                                    法  官  官有明
以上正本證明與原本無異。
如不服本判決，應於收受送達後十日內向本院提出上訴書狀，其
未敘述上訴之理由者並得於提起上訴後十日內向本院補提理由書
（均須按他造當事人之人數附繕本）。
                                    書記官  林蓓瑜
中    華    民    國    95    年    3     月    3     日
附錄：本案論罪科刑法條全文
毒品危害防制條例第4條第2項：
製造、運輸、販賣第二級毒品者，處無期徒刑或七年以上有期徒
刑，得併科新台幣七百元萬元以下罰金。


司法院資訊處製作；財團法人民間司法改革基金會備份。
